臺灣高等法院民事判決
110年度上易字第1010號
上  訴  人  何茂夫  
            何志忠  
            呂瓊雪（即何永長之承受訴訟人）

            何信甫（即何永長之承受訴訟人）

            何建如（即何永長之承受訴訟人）

            何思怡（即何永長之承受訴訟人）

            何永順  
            段美吟  


            何宗鎧  

共      同
訴訟代理人  連鳳翔律師
被 上訴 人  施光彥（兼施百合承受訴訟人）


            施光知（兼施百合承受訴訟人）

            韓愛立（即施光宇之承受訴訟人）

            施文嵐（即施百合、施光宇之承受訴訟人）

共      同
訴訟代理人  顏瑞成律師
複 代理 人  宗孝珩律師
上列當事人間請求損害賠償事件，上訴人對於中華民國110年8月
20日臺灣士林地方法院109年度訴字第643號第一審判決提起上訴
，本院於111年7月19日言詞辯論終結，判決如下：
    主      文
原判決關於命上訴人給付部分，及該部分假執行之宣告，暨除確
定部分外訴訟費用之裁判均廢棄。
上開廢棄部分，被上訴人在第一審之訴及假執行之聲請均駁回。
第一（除確定部分外）、二審訴訟費用均由被上訴人負擔。
    事實及理由
被上訴人主張：施光彥、施光知、施光宇(民國109年12月10日
  死亡)、施百合(110年4月14日死亡)（下合稱施光彥等4人）因
  繼承取得訴外人施拱星所遺臺北市○○區○○段0○段000地號土地
  （下稱系爭土地）權利範圍2/20。兩造就系爭土地無租賃契約
  存在，何茂夫、何志忠、何永長（109年7月24日死亡)、何永
  順、段美吟、何宗鎧(下合稱何茂夫等人）對系爭土地自始無
  任何合法使用權源，竟於55年間於系爭土地上興建臺北市○○區
  ○○路000巷00弄0號建物(下稱系爭建物)，嗣後更相繼鋪設柏油
  道路、興建水塔。系爭土地之地目為「田」，應作農業使用，
  土地所有權人方得取得農業用地證明，而享有免徵遺產稅之利
  益。系爭土地遭何茂夫等人興建系爭建物、鋪設道路、興建水
  塔，致遭國稅局認定有水泥建物坐落其上，非作農業使用，進
  而造成施光彥等4人遭國稅局追徵遺產稅新臺幣（下同）61萬7
  579元，經施光彥等4人於107年7月23日各繳納1/4金額。不論
  兩造間就系爭土地是否有租賃關係、上訴人是否有權占有，被
  上訴人無法取得農業使用證明書之原因，肇因於上訴人在系爭
  土地上興建水泥建物所致，與上訴人是否有權占有系爭土地之
  間，並無關連。爰依民法第184條第1項前段、後段、第185條
  第1項規定及繼承法律關係，求為命上訴人連帶給付被上訴人
  如原判決附表所示之金額及利息（原審判決就上開部分為上訴
  人敗訴之判決，其提起上訴。其餘未繫屬本院部分，不予贅述
  ）。
上訴人則以：本件應由107年分割繼承取得系爭土地之施光宇請
  求，並由110年分割繼承取得系爭土地之施文嵐承受其訴訟實
  施權。兩造祖先就系爭土地，有不定期租賃之口頭約定存在，
  伊係依據租賃關係占有系爭土地，歷年來均依約繳納租金予施
  家收租之代理人統一收取。兩造長達數十年之租賃關係，伊為
  有權占有，系爭土地大部分都種植樹木，只一小塊於55年興建
  水泥建物。被上訴人直至107年間，始因繼承系爭土地應有部
  分而繳納遺產稅，伊之占有或興建，與被上訴人繳納稅款無因
  果關係。縱伊無權占有，亦與被上訴人繳納稅款無相當因果關
  係等語，資為抗辯。上訴聲明：㈠原判決命上訴人給付部分廢
  棄；㈡上廢棄部分，被上訴人在第一審之訴駁回。
施光彥等4人為施拱星之繼承人，系爭土地為施拱星遺產之一部
  。何茂夫等人於55年間在系爭土地上興建系爭建物，並相繼鋪
  設道路及興建水塔，占用系爭土地。國稅局以系爭土地非作農
  業使用，向施光彥等4人徵收遺產稅61萬7579元之事實，為兩
  造所不爭執（見本院卷第228頁），堪信為真實。
被上訴人請求上訴人賠償系爭土地遭課徵遺產稅之損害，為上
  訴人以上開情詞所拒。經查：
㈠兩造之祖先就系爭土地成立租賃關係，上訴人占有系爭土地具
  有正當權源。
1.被上訴人主張上訴人占用系爭土地，起訴請求拆屋還地之訴訟
  ，雖曾經士林地院105年度訴字第725號(下稱725號)判決上訴
  人應將系爭土地上之建物、現況道路、水塔均拆除，並將上開
  占用土地騰空遷讓返還予全體共有人（見支付命令卷第22至37
  頁），惟經本院110年度上更一字第110號(下稱110號)判決廢
  棄，改判被上訴人在725號第一審之訴駁回，並認為兩造之祖
  先就系爭土地成立租賃關係，未經出租人合法終止租約，上訴
  人占有系爭土地具有正當權源，被上訴人主張上訴人無權占用
  系爭土地，請求拆除系爭地上物為無理由（見本院第497至507
  頁）。 
2.上訴人所提租金繳納收條（下稱系爭收條）記載由訴外人施邱
  桂、陳林蕙芳、施世在、施光前、施朝和及施拱慶等人（下稱
  施邱桂等人）代收（見本院卷第289至331頁）。被上訴人雖否
  認系爭收條形式上真正。惟：系爭收條其中48、49年度收條上
  字跡均係筆墨寫，至紙張年代缺乏確效方法可資判斷，欠難認
  定，有法務部調查局111年1月10日函可考（見110號卷2第227
  至233頁），經110號以肉眼勘驗上開收據原本紙質泛黃、筆墨
  略有褪色痕跡，無法比對48年度與49年度印文是否相符等情，
  為兩造所不爭執，亦有勘驗筆錄足稽（見110號卷2第260頁）
  ，可見上開收條距今應有相當年代；證人施光前在725號證稱
  ：系爭收條有部分是陳林蕙芳簽名的，她是伊父親那一代的親
  戚，伊口頭稱她為姑姑，施邱桂是日據時代祭祀公業管理人，
  很早就過世，已經3、40年，系爭收條可能是收田租和水租，
  因為田地很多，到底是哪些田地都不清楚，這些都是施邱桂交
  接給陳林蕙芳，陳林蕙芳再交接給施朝和，施朝和再交給伊父
  親施拱慶，再交給伊來代收的，伊最少收了20幾年等語（見72
  5號卷3第208至209頁），佐以上訴人謂其僅有承租系爭土地<
  見本院108年度上字第1363號（下稱1363號）卷2第40頁>，而
  系爭收條所載代收人陳林蕙芳、施世在及施朝和確曾為系爭土
  地之共有人（見725號卷2第165、167、170頁），被上訴人復
  未舉證上訴人另有承租他筆土地，應認系爭收條形式真正，為
  繳納系爭土地租金。
3.證人施光前在725號證述：伊簽發代理施拱慶的收條，上面記
  載水租或田租4490元等，這是長輩口頭交代的，伊不知道是針
  對哪1筆地號土地，都是交錢的人自己說要交這麼多，自動交
  出來的，伊父親並未說有誰會來交錢，都是依交錢的人自己表
  示是何人要交多少錢，就依他們說的開收條，這些都是一代一
  代移交的，伊只知道系爭土地租金要分給5大份，比例大概是2
  /5、2/5、1/5等語（見725號卷3第209至212頁），在725號並
  證稱：租金原本分成5份，各1/5，後來有買賣收租權利，但不
  清楚有無一併買賣土地持分，就分成3份，施炳訓1/5（長房地
  主）、施邱桂2/5（長房地主）、施世在2/5（三房地主）；施
  贊緒是三房派下，很早就將伊所屬長房派下部分權利買去，施
  邱桂（長房）是施錫祥之配偶；是幫施家親戚收取租金，與祭
  祀公業無關，兩者分得很清楚，並未將祭祀公業土地以親族個
  人名義登記；何井是施家長工，過世後由何明聰繼續看管土地
  ，並帶一些人繳租金，伊等只針對何明聰，伊有聽何明聰說過
  何阿普，不記得收條上有無寫過其名；伊依照何明聰交代在收
  條上記載何茂夫等3人名字，收條上主要記載金額，至於土地
  就不一定是該地，有可能兩者不同；施拱慶是當時祭祀公業管
  理人，受施邱桂、施世在、施炳訓委託收租金，施邱桂過世後
  ，施世在、陳林蕙芳、施朝和都有經手收租，後來過一陣子交
  給伊父親施拱慶處理，因為施拱慶年老，要伊代為收錢，所以
  收條上要記載伊所代理的本人，不然伊沒有資格收錢；這些事
  情都是施邱桂的孫子施朝和跟伊說的；施家親戚在士林、陽明
  山一帶有很多土地等語（見110號卷2第12至17頁）。施拱星復
  在725號陳稱：本件實情為伊之祖先某人曾以口頭約定方式將
  系爭土地交付上訴人祖先1人或數人耕作使用，並收取穀物作
  為使用對價，並未締結書面，租金僅有部分共有人收取，其他
  共有人不知情等語（見725號卷1第263頁），對照系爭收條上
  僅陳林蕙芳、施世在及施朝和曾為系爭土地共有人，亦無不合
  ，足見系爭土地共有人施炳訓（長房地主）、施邱桂（長房地
  主）、施世在（三房地主）或其前手確有將系爭土地出租上訴
  人並收取穀物（嗣經合意變更為金錢）作為租金。
4.系爭土地於日據時代共有人為施錫屋、施錫英、施錫祥、施錫
  元、施錫華等5人，應有部分各1/5（見110號卷2第173、177頁
  ），與施光前110號證述系爭土地租金分成5份相符，對應祭祀
  公業台北市施正成派下全員系統表（見110號卷2第93至96頁）
  ，可知系爭土地原為長房子孫共有；嗣因買賣、繼承等原因，
  於43年9月29日之共有人包括施拱星（2/20）、陳有諒（2/20
  ）、施錫芸（5/20）、施世在（1/20）、施世真（1/20）、施
  世基（1/20）、施邱桂（4/20）、施朝和（2/20）、施朝暉（
  2/20）共9人（見110號卷2第173、177頁），分屬施家長房子
  孫、三房子孫與陳有諒共有（見110號卷2第121至129頁）。其
  中施錫芸、施世在、施世真、施世基均為施贊緒之子（見110
  號卷2第95頁），持分合計2/5，參酌施贊緒、施錫芸父子（均
  為三房子孫）曾因買賣及民事調停向施錫屋、施錫元（長房子
  孫）各取得系爭土地持分1/10、1/5（見110號卷2第53、56、1
  73頁），而施世在僅繼承施贊緒系爭土地持分，可見施世在應
  係代表自己及其他三房地主施錫芸、施世真、施世基等施贊緒
  家族成員，始有可能向上訴人之祖先收取出租系爭土地2/5之
  租金；再者，施邱桂為施錫祥之妻，與施朝和及施朝暉均為長
  房派下施贊隆之子孫（見110號卷2第93頁），持分合計2/5，
  可見施邱桂應係代表自己與施朝和、施朝輝等長房地主，始得
  向上訴人之祖先收取出租系爭土地2/5之租金；另陳有諒及施
  拱星持分合計1/5，參酌施炳訓為長房後代施贊堯之子孫，嗣
  將系爭土地持分1/10以買賣移轉予陳有諒（見110號卷2第53、
  127頁），施拱星並自承：依我們的紀錄，有從上訴人之被繼
  承人何阿普收到錢等語（見104年度士簡調字第861號卷第129
  頁反面），可徵施炳訓曾代表自己與施拱星之前手等長房子孫
  向上訴人祖先收取系爭土地租金1/5。
5.兩造均非當時承租土地之當事人，對此年代久遠且人事皆非之
  遠年舊事，每難查考，綜合上情及系爭地上物長期無礙占用系
  爭土地、證人施光前代表系爭土地部分共有人向上訴人收取租
  金長達20餘年，最近1次係102年10月13日（見725號卷3第110
  頁）等間接事實，本於經驗法則及降低後之證明度，適足推斷
  上訴人之前手與系爭土地部分共有人確有成立不定期租賃契約
  ，縱令代表收租之人事後未將租金分配給他人，亦無礙兩造之
  祖先就系爭土地成立租賃關係之事實。
6.系爭土地經查無三七五租約登記，有臺北市○○區○○000○0○00○○○○○○000號卷1第58頁）；且所謂「耕地租賃」，係以支付地租而「耕作」他人之農地為要件。所稱之「耕作」，其目的應在於定期（按季、按年）收穫，以施人工於出租人土地之目的，係為耕作或漁牧以外之用，非在於收穫定期之農作物，不論該地目是否為「田」，應無「耕地租賃」之適用。兩造之祖先於民國初年即就系爭土地成立租約，上訴人抗辯其祖先承租土地種植樹苗及盆栽並蓋農舍（見1363號卷1第314頁），被上訴人復未舉證兩造之祖先約定系爭土地僅限於耕作或漁牧使用。又終止權之行使，依民法第263條準用同法第258條規定，應向他方當事人以意思表示為之。契約當事人之一方有數人者，該意思表示，應由其全體或向其全體為之，此為終止權行使之不可分性。系爭土地之出租人包括施炳訓（長房地主）、施邱桂（長房地主）、施世在（三房地主）等人或其前手，被上訴人均為出租人之繼承人，僅施拱星對上訴人為終止租約之意思表示（見725號卷1第207頁），依上說明，亦難謂已生終止租約之效力。可知兩造間就系爭土地之租賃關係仍存續，上訴人非無權占有。被上訴人主張：兩造間就系爭土地並無租賃關係存在，上訴人對系爭土地無正當使用權源云云，並無可採。
㈡民法第184條第1項固規定：「因故意或過失，不法侵害他人之
  權利者，負損害賠償責任。故意以背於善良風俗之方法，加損
  害於他人者亦同」，惟兩造之祖先於民國初年即就系爭土地成
  立租約，被上訴人未舉證兩造之祖先約定系爭土地僅限於耕作
  或漁牧使用，已如上㈠6.所述，此外，被上訴人未舉證證明有
  約定限制上訴人不得興建水泥建物，則何茂夫等人因系爭土地
  之租賃關係，使用系爭土地，大部分種植樹木、小部分興建水
  泥建物，有725號勘驗筆錄及照片在卷可稽（見本院卷第211至
  218頁、第411至419頁），未違反租賃契約，難認興建水泥建
  物屬故意或過失不法侵害被上訴人之權利，亦難認係故意以背
  於善良風俗之方法加損害於被上訴人，何茂夫等人對被上訴人
  未構成民法第184條第1項前段、後段之侵權行為。被上訴人主
  張：因何茂夫等人在系爭土地興建水泥建物，致國稅局以系爭
  土地非作農業使用，使其受有遭課徵遺產稅之損害，依侵權行
  為及繼承法律關係請求上訴人賠償云云，為無理由。
綜上所述，被上訴人依民法第184條第1項前段、後段、第185條
  第1項規定及繼承法律關係，求為命上訴人給付被上訴人如原
  判決附表所示之金額及利息，為無理由，不應准許。原審就此
  部分判命上訴人給付，並附條件為假執行及免為假執行之宣告
  ，容有未洽。上訴意旨指摘原判決此部分不當，求予廢棄改判
  ，為有理由，應由本院予以廢棄，改判如主文第二項所示。
本件事證已臻明確，兩造其餘之攻擊或防禦方法及所用之證據
  ，經本院斟酌後，認為均不足以影響本判決之結果，爰不逐一
  論列，併此敘明。
據上論結，本件上訴為有理由，依民事訴訟法第450條、第78條
  、第85條第1項前段，判決如主文。
中　　華　　民　　國　　111 　年　　8 　　月　　2 　　日
                  民事第六庭    
                      審判長法  官  周美雲
                            法  官  古振暉
                            法  官  游悅晨

正本係照原本作成。
不得上訴。
中　　華　　民　　國　　111 　年　　8 　　月　　3 　　日

　 　　　　　　　　　　　　書記官  呂  筑
附表（本件相關事實時序，含兩造間相關訴訟及繼承狀況）
編號 日期 事實 卷頁 1 日治時期 臺北市○○區○○段0○段000地號土地（即系爭土地）共有人為施錫屋、施錫英、施錫祥、施錫元、施錫華共5人(權利範圍各1/5) 110上更一110號卷2第173、177頁 2 43年9月29日 系爭土地共有人包括施拱星(權利範圍2/20)、陳有諒(2/20)、施錫芸(5/20)、施世在(1/20)、施世真(1/20)）、施世基（1/20）、施邱桂（4/20）、施朝和（2/20）、施朝暉（2/20）共9人 110上更一110號卷2第173、177頁 3 55年間 何茂夫等人在系爭土地上興建系爭建物 本院卷第228頁 4 102年10月13日 施光前最近1次向上訴人收取租金 士林地院105訴725號卷3第110頁 5 104年11月12日 施拱星向士林地院起訴主張何茂夫、何永長、何永順、何志忠、段美吟、何宗鎧占用系爭土地，請求拆屋還地(另案) 士林地院104士簡調861卷第4、131頁 6 107年2月4日 施拱星死亡，繼承人為其配偶施百合、子女施光彥、施光知、施光宇。系爭土地權利範圍2/20為施拱星遺產之一部。 士林地院105訴725卷2第39至40頁 7 107年7月23 國稅局以系爭土地非作農業使用，向施光彥等4人徵收遺產稅61萬7579元。 本院卷第228頁不爭執事項㈢ 8 107年7月31日 施拱星所遺系爭土地權利範圍2/20，由施光宇分割繼承取得 士林地院105訴725卷2第179、253頁 9 108年6月11日 士林地院105年度訴字第725號拆屋還地事件（另案）判決：何茂夫、何永長、何志忠、何永順、段美吟、何宗鎧應將系爭土地上之建物、現況道路、水塔均拆除，並將上開占用土地騰空遷讓返還予全體共有人。 支付命令卷第22至37頁 10 109年2月3日 本件訴訟繫屬。施光彥、施光知、施百合、施光宇起訴請求何茂夫、何志忠、何永長、何永順、段美吟、何宗鎧給付61萬7579元及法定遲延利息。 支付命令卷第4頁 11 109年4月22日 本院108年度上字第1363號拆屋還地事件(另案)判決：何茂夫、何志忠、何永長、何永順、段美吟、何宗鎧之上訴駁回 原審卷第277至291頁 12 109年7月24日 何永長死亡，繼承人為其配偶呂瓊雪、子女何信甫、何建如、何思怡 原審卷第205頁 13 109年12月10日 施光宇死亡，繼承人為其配偶韓愛立、子女施文嵐 原審卷第261頁 14 110年4月14日 施百合死亡，繼承人為其子女施光彥、施光知、代位繼承人施文嵐 原審卷第411頁 15 110年5月19日 最高法院110年度台上字第424號拆屋還地（另案）判決：本院108年度上字第1363號(另案)判決關於駁回何茂夫、何志忠、呂瓊雪、何信甫、何建如、何思怡、何永順、段美吟、何宗鎧之上訴部分廢棄，發回本院。 本院卷第121至131頁 16 110年8月20日 原審判決：被告呂瓊雪、何信甫、何建如、何思怡應於何永長之遺產範圍內，與何茂夫、何志忠、何永順、段美吟、何宗鎧連帶給付原告施光彥、施光知、韓愛立、施文嵐如原審判決附表所示金額及利息。原告其餘之訴駁回。 本院卷第9至18頁 17 110年11月2日 施光宇、施百合所遺系爭土地權利範圍2/20，由施文嵐分割繼承取得 110上更一110卷2第115頁 18 111年6月14日 本院110年度上更一字第110號拆屋還地事件(另案)判決：原判決（即士林地院105年度訴字第725號判決）廢棄，施文嵐、施光彥、施光知在第一審之訴駁回。 本院卷第497至508頁 說明：系爭土地無三七五租約登記（見士林地院105訴725卷1第58頁）